【裁判字號】    98,上訴,3660
【裁判日期】    981124
【裁判案由】    偽造文書
【裁判全文】
臺灣高等法院刑事判決                98年度上訴字第3660號
上  訴  人  臺灣臺北地方法院檢察署檢察官
上  訴  人
即  被  告  甲○○
上列上訴人因被告偽造文書案件，不服臺灣臺北地方法院98年度
訴字第1130號，中華民國98年7月31日第一審判決（起訴案號：
臺灣臺北地方法院檢察署98年度偵字第10119號），提起上訴，
本院判決如下：
    主  文
原判決撤銷。
甲○○行使偽造私文書，足以生損害於公眾及他人，處有期徒刑
肆月，如易科罰金，以銀元參佰元即新臺幣玖佰元折算壹日。減
為有期徒刑貳月，如易科罰金，以銀元參佰元即新臺幣玖佰元折
算壹日。緩刑參年。
    事  實
一、甲○○與乙○○（原名賴茂輝）同為臺北市○○區○○路15
    5號「美多樂大飯店股份有限公司」（下稱美多樂公司）之
    股東，且乙○○自民國83年1月28日起即登記擔任美多樂公
    司之董事長，甲○○自85年7月13日起登記擔任美多樂公司
    之監察人，因乙○○於86年4月25日出境後即滯美未歸（迄
    96年3月4日始返國），美多樂公司有積欠稅款問題，甲○○
    擬自任董事長以處理之，遂基於行使偽造私文書、使公務員
    登載不實之犯意，明知美多樂公司董事長乙○○於88年5月3
    1日並無在臺北市○○區○○路155號召開美多樂公司股東臨
    時會及董事會之情，竟自不知情亦無犯意聯絡之美多樂公司
    會計楊建興處，取得乙○○及美多樂公司印章後，於88年5
    月27日，在臺北市○○○路附近之陳文中會計師事務所，冒
    用乙○○名義，偽造記載乙○○為主席、甲○○當選董事及
    董事長等不實內容之美多樂公司股東臨時會決議錄（一）、
    美多樂公司董事會決議錄（一），並盜用上開乙○○、美多
    樂公司印章，分別蓋印於該股東臨時會決議錄（一）（美多
    樂公司印文1枚、乙○○印文2枚）、董事會決議錄（一）（
    美多樂公司印文2枚、乙○○印文2枚），以偽造該等私文書
    各1紙。嗣於88年6月5日，持上開偽造私文書向臺北市○○
    區市○路1號之臺北市政府建設局（現改隸臺北市商業處）
    申請辦理公司改選董事、監察人變更登記而行使，使不知情
    之臺北市政府建設局該管承辦人員將上開不實事項登載於其
    職務上掌管之股份有限公司變更登記事項卡之公文書，足以
    生損害於乙○○及臺北市政府建設局對於公司變更登記管理
    之正確性。
二、案經乙○○訴由臺灣臺北地方法院檢察署檢察官偵查起訴。
    理  由
壹、證據能力部分：
一、被告以外之人於審判外之陳述，雖不符合刑事訴訟法第159
    條之1至第159條之4之規定，但經當事人於審判程序同意作
    為證據，法院審酌該言詞陳述或書面陳述作成時之情況，認
    為適當者，亦得為證據；當事人、代理人或辯護人於法院調
    查證據時，知有第159條第1項不得為證據之情形，而未於言
    詞辯論終結前聲明異議者，視為有前項之同意；刑事訴訟法
    第159條之5第1項、第2項分別定有明文。檢察官及被告甲○
    ○對於本判決下列所引用被告以外之人於審判外之陳述（包
    含書面陳述），於本院準備程序及審理時，均表示無意見而
    不予爭執，且迄至言詞辯論終結前亦未再聲明異議，本院審
    酌上開證據資料製作時之情況，尚無違法不當及證明力明顯
    過低之瑕疵之情形，依同法第159條之5規定，認例外均具有
    證據能力，且經本院於審判期日依法進行證據之調查、辯論
    ，當事人於訴訟上程序權利，已受保障，先予敘明。
貳、認定被告犯罪事實所憑證據及理由：
一、上揭犯罪事實，業據被告於檢察官偵查、原審及本院審理時
    均坦承不諱，核與證人即告訴人乙○○、證人楊建興分別於
    偵查中證述情節相符。此外，復有臺北市政府建設局第一科
    美多樂公司案卷影本（含偽造之美多樂公司股東臨時會決議
    錄(一)及美多樂公司董事會決議錄(一)、臺北市政府建設局
    88年6月8日建一字第88300290號函稿，見外放卷）、美多樂
    公司變更登記事項卡影本（見他字偵查卷第5頁）、內政部
    入出國及移民署98年7月16日移署出管唐字第0980102513號
    函及所附之乙○○入出國日期證明書、內政部警政署入出境
    管理局90年12月4日（90）境愛岑字第116464號禁止被告出
    國函影本（見原審卷第14頁及第15頁、第52頁）等在卷可稽
    ，堪信被告自白與事實相符。綜上所述，本件事證明確，被
    告犯行洵堪認定，應依法論科。
參、撤銷改判及論罪科刑之理由：
一、被告行為後，於94年2月2日修正公布之刑法，業自95年7月1
    日起施行，刑法施行法亦於95年5月14日增訂第1條之1規定
    ，並自95年7月1日施行。修正後刑法第2條規定為新舊法比
    較適用之準據法，應逕依該規定，為「從舊從輕」之比較。
    又刑法修正之比較新舊法，應就罪刑有關之共犯、未遂犯、
    想像競合犯、牽連犯、連續犯、結合犯、以及累犯加重、自
    首減輕暨其他法定加減原因（如身分加減）與加減例等一切
    情形，綜其全部罪刑之結果而為比較，最高法院95年5月23
    日95年度第8次刑事庭會議決議可資參照。查：
  (一)關於罰金刑，在刑法修正前，刑法分則編各罪所定罰金刑之
    貨幣單位原為銀元，其最高罰金數額，從各該法條規定，而
    最低罰金數額，則依修正前刑法第33條第5款之規定為1元以
    上（貨幣單位為銀元），若定有罰金刑之論罪法條係於72年
    6月25日前所制定，而該法條日後均未修正者，得依廢止前
    罰金罰鍰提高標準條例第1條前段規定，就其原定數額提高
    為10倍，其後修正者則不提高倍數，並依現行法規所定貨幣
    單位折算新臺幣條例第2條規定，以銀元1元折算為新臺幣3
    元；於刑法修正後，刑法第33條第5款修正為：「罰金：新
    臺幣1千元以上，以百元計算之。」使得刑法之罰金貨幣單
    位已由銀元改為新台幣，則刑法分則編各罪所定罰金刑之貨
    幣單位，自應配合修正為新臺幣。又為使刑法分則編各罪所
    定罰金之最高數額與刑法修正前趨於一致，乃增訂刑法施行
    法第1條之1：「中華民國94年月7日刑法修正施行後，刑法
    分則編所定罰金之貨幣單位為新臺幣。94年1月7日刑法修正
    時，刑法分則編未修正之條文定有罰金者，自94年1月7日刑
    法修正施行後，就其所定數額提高為30倍。但72年6月26日
    至94年1月7日新增或修正之條文，就其所定數額提高為3倍
    。」從而，刑法分則編各罪所定罰金刑之最高數額，於刑法
    修正前、後並無不同。惟修正後刑法第33條第5款所定罰金
    刑最低數額，較之修正前提高，自以修正前刑法第33條第5
    款規定有利於被告。
  (二)修正後刑法業已刪除第55條關於牽連犯之規定，修正前，從
    一重處斷，修正後，原則上併合處罰。此刪除雖非犯罪構成
    要件之變更，但顯已影響行為人刑罰之法律效果，自屬法律
    有變更，經比較新、舊法結果，以修正前第55條牽連犯之規
    定，顯較有利於被告。
  (三)綜合上開比較，本件應適用修正前即行為時法律論處，較有
    利於被告。
二、核被告所為，係犯刑法第216條、第210條之行使偽造私文書
    罪及同法第214條之使公務員登載不實事項於公文書罪。被
    告偽造私文書後復持以行使，其盜用印章、印文乃係偽造私
    文書之階段行為，又偽造私文書之低度行為應為行使偽造私
    文書之高度行為所吸收，均不另論罪。被告所犯上開2罪間
    ，有方法目的之牽連犯關係，應依修正前刑法第55條規定，
    從一重之行使偽造私文書罪處斷。雖檢察官於起訴書所犯法
    條欄漏未引用刑法第214條，惟起訴書犯罪事實欄業已敘及
    此部分犯行，復經到庭實行公訴之檢察官於原審當庭補充該
    條文（見原審第19頁、第22頁），自為起訴效力所及，本院
    應一併予以審究。
三、原審予以論罪科刑，固非無見。惟查：(一)中華民國96年罪犯
    減刑條例於96年7月16日起施行，本件符合該條例第2條第1
    項第3款之情形，應減輕其刑2分之1，原判決漏未審酌，尚
    有未合。(二)原判決認應依修正前刑法第74條第1款規定諭知
    被告緩刑，亦有未當（理由詳如後述）。(三)據上論斷欄誤引
    刑法第215條，而漏引同法第216條，顯有未洽。被告以漏未
    宣告減刑上訴，乃有理由；另檢察官雖以原審量刑過輕而提
    起上訴，然量刑部分，本屬事實審法院之裁量權限，若未逾
    法定刑度範圍，亦無輕重明顯失衡之濫權裁量情形，不能任
    意指為違法失當。本件原審已詳酌刑法第57條各款所定事由
    ，敘明被告為初中畢業、素無前科，被告與告訴人同為美多
    樂公司股東，被告係因欲解決美多樂公司積欠稅款問題始為
    本件犯行，並斟酌被告智識程度、品行、偽造文書之件數、
    方式，其犯罪之目的、動機、手段、所生危害，及被告事後
    坦承犯行之犯罪後態度等情，納為量刑審酌之基礎，原審關
    於被告刑度之宣告並無濫權或輕重明顯失衡之情形，堪屬妥
    適，於法亦無違誤。檢察官執此上訴，為無理由。惟原判決
    既有上述可議之處，要屬無可維持，應由本院將原判決予以
    撤銷改判。
四、爰審酌被告之素行、智識程度，被告犯罪動機係為解決美多
    樂公司積欠稅款問題，兼衡其偽造文書之件數、方式、所生
    危害及犯後坦承犯行、但因與告訴人另有股權糾紛而尚未達
    成和解等一切情狀，仍量處有期徒刑4月。被告行為時，刑
    法第41條規定：「犯最重本刑為3年以下有期徒刑以下之刑
    之罪，而受6月以下有期徒刑或拘役之宣告，因身體、教育
    、職業或家庭之關係，執行顯有困難者，得以1元以上3元以
    下折算一日，易科罰金。」其行為後，於90年1月10日修正
    公布刑法第41條第1項前段規定：「犯最重本刑為5年以下有
    期徒刑以下之刑之罪，而受6個月以下有期徒刑或拘役之宣
    告，因身體、教育、職業、家庭之關係或其他正當事由，執
    行顯有困難者，得以1元以上3元以下折算1日，易科罰金。
    」其易科罰金折算標準係依95年7月1日廢止前罰金罰鍰提高
    標準條例第2條，就其原定數額提高為1百倍折算1日，即以
    銀元1百元至3百元折算1日，再折算為新臺幣3百元至9百元
    折算為1日。而於95年7月1日修正施行之刑法第41條第1項前
    段「易科罰金折算標準」係「以新臺幣1千元、2千元或3千
    元折算1日，易科罰金」。經比較結果後，依刑法第2條第1
    項但書規定，以適用被告行為後即於90年1月10日修正刑法
    第41條第1項前段及廢止前罰金罰鍰提高標準條例第2條規定
    之易科罰金折算標準，最有利於被告。是依上開規定併諭知
    易科罰金之折算標準。
五、中華民國96年罪犯減刑條例已於96年7月16日施行，本件被
    告犯罪時間在該條例第2條第1項所定之96年4月24日之前，
    且本件宣告刑未逾有期徒刑1年6月，依該條例第2條第1項第
    3款規定，合於減刑條件，爰就被告本件所犯之罪，減其刑
    期2分之1，並依前揭規定諭知易科罰金之折算標準。
六、末按刑法第74條有關緩刑宣告之規定，雖於94年2月2日總統
    令修正公布，並於95年7月1日施行，然因緩刑之條件並非針
    對行為而設，而係著重「裁判時」是否合於緩刑之要件，自
    應逕行適用修正後之規定（最高法院95年度第8次刑事庭會
    議決議參照）。本件被告前未曾因故意犯罪受有期徒刑以上
    刑之宣告，有本院被告前案紀錄表在卷可憑，其於偵審均已
    坦承犯行，經此刑之宣告，當知警惕，而無再犯之虞，因認
    所宣告之刑以暫不執行為當，爰併宣告緩刑3年，以啟自新
    。
七、偽造之美多樂公司股東臨時會決議錄（一）、董事會決議錄
    （一）（含其上盜用之「美多樂公司」、「乙○○」印文）
    ，業已向臺北市政府建設局行使而不復為被告所有，爰不予
    宣告沒收。
據上論斷，應依刑事訴訟法第369條第1項前段、第364條、第299
條第1項前段，刑法第2條第1項、第216條、第210條、第214條、
第74條第1項第1款，修正前刑法第55條、第41條第1項前段（90
年1月10日修正公布），廢止前罰金罰鍰提高標準條例第1條前段
、第2條，現行法規所定貨幣單位折算新臺幣條例第2條，中華民
國96年罪犯減刑條例第2條第1項第3款、第7條，判決如主文。
本案經檢察官楊秀琴到庭執行職務。
中    華    民    國    98    年    11    月    24    日
            刑事第十三庭  審判長法  官   曾德水
                                法  官   陳恆寬
                                法  官   崔玲琦
以上正本證明與原本無異。
如不服本判決，應於收受送達後10日內向本院提出上訴書狀，其
未敘述上訴之理由者並得於提起上訴後10日內向本院補提理由書
（均須按他造當事人之人數附繕本）「切勿逕送上級法院」。
                                書記官   馬佳瑩
中    華    民    國    98    年    11    月    25    日
附錄：本案論罪科刑法條全文
中華民國刑法第210條
偽造、變造私文書，足以生損害於公眾或他人者，處5年以下有
期徒刑。
中華民國刑法第214條
明知為不實之事項，而使公務員登載於職務上所掌之公文書，足
以生損害於公眾或他人者，處3年以下有期徒刑、拘役或5百元以
下罰金。
中華民國刑法第216條
行使第210條至第215條之文書者，依偽造、變造文書或登載不實
事項或使登載不實事項之規定處斷。


司法院資訊處製作；財團法人民間司法改革基金會備份。
